【裁判字號】    89,台上,7755
【裁判日期】    891221
【裁判案由】    貪污
【裁判全文】
最高法院刑事判決                              八十九年度台上字第七七五五號
    上  訴  人  甲○○起訴書.
                        送達代.
右上訴人因貪污案件，不服台灣高等法院中華民國八十九年九月十五日第二審更審判
決（八十九年度上更(二)字第一○四號，起訴案號：台灣桃園地方法院檢察署八十五年
度偵字第一三一五三號），提起上訴，本院判決如左：
    主  文
上訴駁回。
    理  由
按刑事訴訟法第三百七十七條規定：上訴於第三審法院，非以判決違背法令為理由，
不得為之。是提起第三審上訴，應以原判決違背法令為理由，係屬法定要件。如果上
訴理由狀並未依據卷內訴訟資料，具體指摘原判決不適用何種法則或如何適用不當，
或所指摘原判決違法情事，顯與法律規定得為第三審上訴理由之違法情形，不相適合
時，均應認其上訴為違背法律上之程式，予以駁回。本件原判決撤銷第一審諭知上訴
人甲○○無罪之判決，改判論處其依據法令從事公務之人員，對於監督之事務，直接
圖利罪刑。已詳敘上訴人於民國八十五年八月一日退休前為桃園縣龜山鄉山頂國民小
學（下稱山頂國小）校長，係依據法令從事公務之人員。明知該校員生消費合作社（
下稱福利社）不得以外包方式經營，仍於八十三年七月間起至八十五年間私自決定外
包予周鳳女經營，且其以校長之職權，對該校合作社負有監督職責，乃為圖自己不法
利益，於八十四年十二月至八十五年一月間，在該校福利社內，以該福利社係其同意
包予周鳳女經營，若欲繼續經營需支付款項為由，向周鳳女索取新台幣（下同）二萬
元之不法利益；周鳳女遂於八十五年五月二十二日十時五十七分許，在該福利社內交
付二萬元予上訴人等情。係綜核告發人周鳳女之指訴，證人謝楨全、陳詩雄之證詞，
錄影帶、錄音帶，勘驗筆錄等卷內資料為其所憑之證據及認定之理由。而以學校福利
社原應由員生消費合作社理事會經營，台灣省各級學校員生消費合作社改進要點揭有
明文，上訴人身為山頂國小校長，對此一規定自難諉為不知，卻直接與外包廠商接洽
，相繼由韓世忠及周鳳女承包經營，並向周鳳女收受不法利益二萬元，其有圖利之意
思至為明顯。且上訴人並無將該二萬元移作學校老師福利金之事證，其所辯該二萬元
係充作老師福利金，不過係其索取不法利益之託詞。又以告發人周鳳女雖因偽造山頂
國小合作社之印章案件經台灣桃園地方法院判決有罪在案；但該案係於八十五年九月
二十一日始由山頂國小向檢察官提出告訴，而周鳳女則於同年六月二十四日即向法務
部調查局桃園縣調查站告發，顯在山頂國小提出告訴之前，尚難認周鳳女係挾怨構陷
，其指訴自屬可採。至上訴人指周鳳女於八十五年六月二十三日在台北市松山火車站
前，向其要脅、強索二十萬元乙節，已據周鳳女堅詞否認，上訴人既不到庭對質，自
難信為真實。是上訴人所辯：周女係藉司法之手段，行勒索之實，其證詞不實；上訴
人之女郭清梅到庭證述：周女曾向上訴人借款二萬元，由伊拿二萬元至學校給周女，
上訴人確無收受周女之不法利益二萬元云云，無非卸責、迴護之詞，均無足採信，亦
於理由內逐一指駁。復說明上訴人自七十七年八月間起至八十五年八月一日止，為桃
園縣山頂國民小學校長，係依據法令從事公務之人員。對於該校員生消費合作社，負
有指導監督之行政責任，其利用監督山頂國小福利社之機會向周鳳女索取二萬元之不
法利益，核犯八十一年七月十七日修正公布之「貪污治罪條例」第六條第一項第四款
之圖利罪。公訴意旨指：上訴人另於八十五年一月間向周鳳女索取二萬元未遂部分，
犯罪尚屬不能證明，因公訴人認此部分與前開有罪部分具有裁判上一罪之連續犯關係
，依審判不可分原則，爰不另為無罪之諭知等情綦詳。所為論斷俱有卷內證據資料足
憑，從形式上觀察，原判決並無違背法令之情形存在。查證據之取捨及證據之證明力
如何，均屬事實審法院得自由裁量、判斷之職權，苟其此項裁量、判斷，並不悖乎通
常一般之人日常生活經驗之定則或論理法則，又於判決內論其何以作此判斷之心證
理由者，即不得任意指摘其為違法，據為提起第三審上訴之合法理由。上訴意旨置原
判決上開明確論斷於不顧，對原審取捨證據及證據證明力判斷之審判職權行使，任憑
己見，就原判決已說明之事項，再事爭執，或曰：上訴人不可能在福利社公眾得出入
場所收賄並點數鈔票，所收二萬元係員生福利金，非為賄款；或稱：山頂國小員生消
費合作社係社團法人，上訴人雖為山頂國小校長，但非該校合作社之理事或監事，無
主管或監督合作社之職責，原判決論處上訴人對於監督之事務，直接圖利罪刑，其適
用法律顯有違誤；或謂：檢察官起訴上訴人係犯「貪污治罪條例」第六條第一項第五
款之罪嫌，原審變更起訴法條，改依同條項第四款論處罪刑，並未踐行告知之義務，
其訴訟程序之踐行尤有違誤云云。然查：學校員生消費合作社為學校教職員、學生之
福利組織，校長應本諸職權，對合作社負有指導監督之行政責任，內政部六九、八、
十九台內社字第三九六一九號，六九、十、十七台內社字第四九○六九號，八一、七
、十四台內社字第八一一○九五三號函釋甚明（見原審更(二)卷第三二頁），上訴人利
用對山頂國小員生消費合作社監督之機會，向該校福利社包商索取不法利益，原判決
論以貪污治罪條例第六條第一項第四款之罪，其適用法律並無違誤。又刑事訴訟法第
九十五條第一款規定：「訊問被告應先告知犯罪嫌疑及所犯所有罪名，罪名經告知後
，認為應變更者，應再告知。」，此為犯罪嫌疑人及被告在刑事程序上受告知及聽聞
之權利之一，自不包括選任辯護人在內。如被告經合法傳喚，無正當理由不到庭，法
院經檢察官一造之辯論後逕行判決，自無從告知被告之機會，本件上訴人於案發後即
移居美國，自檢警偵訊以迄審判中均未到庭應訊或辯論，原審自無從告知變更罪名之
義務。且本院於前次發回意旨就上訴人對山頂國小員生消費合作社有無監督之職權命
原審為實質之調查（見本院八十八年度台上字第二八四二號判決），上訴人之選任辯
護人並已提出答辯稱：上訴人對山頂國小員生消費合作社之相關事務並無決行權等語
，顯然上訴人已知所防禦並已提出防禦，已無礙於其防禦權之行使，自不得指為訴訟
程序違法。上訴意旨其餘指摘者均為單純事實上之爭辯，要非適法之第三審上訴理由
。是上訴意旨所指摘原判決違法情事，顯與法律規定得為第三審上訴理由之違法情形
，不相適合。揆諸首開說明，其上訴為違背法律上之程式，應予駁回。
據上論結，應依刑事訴訟法第三百九十五條前段，判決如主文。
中      華      民      國    八十九    年     十二     月    二十一    日
                              最高法院刑事第五庭
                                  審判長法官  紀  俊  乾
                                        法官  黃  正  興
                                        法官  陳  東  誥
                                        法官  張  春  福
                                        法官  韓  金  秀
      右正本證明與原本無異
                                              書  記  官
中      華      民      國    八十九    年     十二     月    二十六    日


司法院資訊處製作；財團法人民間司法改革基金會備份。
